臺灣高等法院臺南分院刑事判決　　　　　　九十年度上易字第一五七七號　Ａ
　　　上　訴　人
　　　即　被　告　丙　○　○
　　　選任辯護人　黃　榮　坤　律師
右上訴人因違反動產擔保交易法案件，不服中華民國九十年八月十四日台灣台南地方
法院八十八年度易字第二五五七號第一審判決（起訴案號：台灣台南地方法院檢察署
八十八年度偵字第一○○二八號、一○四八三號；併辦案號：八十八年度偵字第一二
九四四號），提起上訴，本院判決如左：
      主      文
原判決撤銷。
丙○○動產擔保交易之債務人，連續意圖不法之利益，將標的物出質，致生損害於債
權人，處有期徒刑柒月。
      事      實
一、丙○○係動產擔保交易之債務人，意圖不法利益，基於概括犯意，(一)於民國（下
    同）八十六年四月間，購買飛雅特ＵＮ─一七六三號小客車一輛，向大安銀行股
    份有限公司（下稱大安銀行），以設定動產抵押方式，貸款新台幣（下同）四十
    三萬元，約定分四十八期給付，車輛停放處所為：台南市○○路四六一巷八弄七
    號。唯繳納十九期，即未再繳，且將車遷移約定停放處所，不知去向。(二)復於八
    十七年十一月六日，向奇異融資股份有限公司（下稱奇異公司），以分期付款附
    條件買賣方式，購買路寶牌 (ROVER)小客車一輛，車牌號碼Ｊ四─九○六九號，
    車價一百廿六萬八千元，並辦妥動產擔保附條件買賣契約，約定自八十七年十月
    卅日起，分四十八期，每月卅日，按期繳納，在分期價款未繳清前，該車仍屬奇
    異公司所有，並約定小客車應放置於台南市○○路四六一巷八弄七號。詎丙○○
    自八十八年一月卅日起，即不履行付款，欠款一百十一萬六千八百廿八元。且於
    八十八年十二月間，擅將該車出質於台南市○○路與大成路口「隆昌當鋪」，並
    經流當。嗣後即不知去向。
二、案經奇異公司訴請，台灣台南地方法院檢察署檢察官偵查起訴，及大安銀行訴請
    同署檢察官移送併辦。
      理      由
一、訊據上訴人即被告丙○○供承，右揭飛雅特小客車，僅繳納十九期即未再繳納，
    另路寶牌小客車，於八十八年十二月間，典當於隆昌當鋪等情，惟否認有違反動
    產擔保交易法及詐欺犯行，辯稱：伊於八十七年六、七月間，經營冷凍肉品生意
    ，營業額每月達七、八十萬元，後因受口蹄疫影響，自八十七年十二月起，經濟
    困難，無法再經營。伊所購飛雅特，現仍使用中，願繼續分期繳納云云。惟查：
  (一)右揭事實，業經大安公司信託部催收人廖宜聖，於偵查中到場證述明確（詳八十
    八年度偵字一○○二八號卷廿七頁背面至廿八頁），並經告訴人奇異公司於偵查
    中指訴歷歷，復有大安銀行提出貸款暨動產抵押契約書、動產抵押設定登記申請
    書、汽車新領牌照登記書、身分證及戶籍謄本、存證信函等，暨奇異公司提出附
    條件買賣暨動產擔保契約書、動產擔保交易附條件買賣申請書、合約書、票據明
    細表、存證信函、ＵＮ─一七六三、Ｊ四─九○六九號汽車電子公路監理網站車
    籍資料查詢表各一紙在卷可稽。
  (二)至被告辯稱，伊向大安銀行設定動產擔保所購飛雅特汽車，現尚在使用中，仍願
    繼續分期付款云云。惟被告自八十七年十一月廿四日起，就所購飛雅特小客車，
    即未再依約繳納分期付款，屢經催繳，均置不理，且經該銀行多次前往其簽約時
    戶籍地，均未見該飛雅特車蹤跡，該銀行係遲至八十八年八月廿四日，始以存證
    信函通知被告，有該存證信函在卷可憑（詳偵字一二九四四號卷七頁）。被告意
    圖不法利益，將標的物遷移，實甚明顯。所辯無遷移小客車犯行，要非可信。又
    被告向奇異公司所購路寶汽車，確係被告質押予隆昌當鋪，已據被告於本院供承
    不諱（詳本院卷一五九頁），復有奇異公司提出上揭文件為憑，此部分犯行，亦
    堪認定。
  (三)被告先後所購二部汽車，均以動產擔保交易方式為之，雖有「動產抵押」與「附
    條件買賣」之別，然被告均於所貸款項尚未繳清，即將車遷移或質押，使與其設
    定動產擔保大安銀行、奇異公司，對於所餘款項，無法追討。被告對於右揭動產
    擔保交易行為，顯有不法利益意圖，事證明確，堪以認定。
二、公訴意旨另以：被告於八十七年十二月卅一日，向財資企業股份有限公司（下稱
    財資公司），以分期付款附條件買賣方式，購買車牌號碼Ｄ五─五二五九號日產
    K11CLA牌小客車一輛，車價五十萬一千九百八十四元，立有契約，並辦妥動產擔
    保附條件買賣契約，約定自八十八年一月廿八日起，分四十八期繳納，在分期價
    款未繳清前，該車輛仍屬財資公司所有。詎丙○○於取得該車後，當財資公司，
    將所簽立附條件買賣契約書及丙○○所交付身份證資料、授信查詢同意書等，送
    往嘉義區監理站，辦理附條件買賣登記時，赫然發現被告已於八十八年一月五日
    ，將該車從高雄區監理所，跨區辦理過戶予第三人，即不知去向，分期款均未繳
    納。因認被告就向財資公司所購買日產小客車，另犯動產擔保交易法第三十八條
    意圖不法利益，將標的物處分罪嫌云云。然訊據被告堅決否認右揭犯行，辯稱：
    其向財資公司所買小客車，係委託業務員周金龍代領新車，相關證件均交付周金
    龍，不料卻遭周金龍將車賣與第三人，此實與伊無關等語。經查該日產牌Ｄ五─
    五二五九號小客車，該車辦理交車時，因被告將證件全委託由業務員周金龍與財
    資公司處理交車，及至監理站辦理附條件買賣登記事宜，有委託書一紙在卷可憑
    （詳原審卷第一卷一一四頁所附委託書）。另本件小客車附條件買賣之財資公司
    承辦人，即證人乙○○至本院證稱：本件其係將車子交給周金龍等語（詳本院卷
    一三三頁）。且交車確認表，簽收人係由周金龍簽名（詳原審卷(二)一五七頁）。
    又本件小客車係於八十八年一月六日，由甲○○持第三人身分證，向高雄市監理
    處南區分處，申請補發新領牌照登記書及辦理過戶登記，有高雄市監理處九十年
    十二月廿八日高市監二字第一七一三七號函在卷可稽（詳本院卷九八至九九頁）
    。且證人甲○○於原審亦證稱：其未見過丙○○等語（詳原審卷(二)一○三頁）。
    綜上所述，顯見本件小客車，確由案外人周金龍簽收，並辦理過戶予第三人無訛
    ，非被告所為。設若被告與案外人周金龍有犯意聯絡，被告何須央請其表妹郭淑
    金提供不動產抵押予財資公司，肇至財資公司查封郭淑金不動產，有查封公告乙
    份在卷可稽（詳原審卷第二卷十三頁）。故本件此部犯行，應屬案外人周金龍個
    人行為，與被告丙○○無涉，殆可確認。此外復無其他積極證據，足資證明被告
    與周金龍有共涉此部分犯行，自難僅以被告有向財資公司購車行為，即推認被告
    有違反動產擔保交易法犯行。公訴人此部分指訴，證據顯有不足，本應為被告無
    罪諭知。惟公訴人認此部分與前開有罪判決，有連續犯裁判上一罪關係，爰不另
    為無罪諭知，併此敘明。
三、查被告係動產擔保交易之債務人，意圖不法利益，將標的物遷移、出質，致生損
    害於債權人。核被告所為，係犯動產擔保交易法第卅八條之罪。被告先後二次犯
    行，時間緊接，手法相同，所犯罪名基本構成要件相同，顯係基於概括犯意反覆
    為之，為連續犯，應依刑法第五十六條規定，論以一罪，並從重論以情節較重之
    意圖不法利益，將標的物出質，致生損害於債權人罪，依法加重其刑。
四、公訴意旨另以：被告意圖為自己不法所有，明知無繳納汽車貸款意願，而仍故意
    向大安銀行、奇異公司、財資公司辦理動產擔保交易方式，分別購買汽車一輛，
    隨即均未再按期，繳納車款，因認被告另涉有刑法第三百三十九條第一項詐欺取
    財罪嫌云云。經查本件ＵＮ─一七六三號飛雅特小客車，被告自購買之初，即繳
    款正常，且繳納期數，長達十九期（詳八八年偵字一○○二八號偵查卷廿八頁）
    。另Ｊ四─九○六九號路寶牌 (ROVER)小客車，被告除繳納頭期款四十六萬八千
    元外，並繳納有二期貸款（詳原審卷(一)十八頁）。至被告向財資公司所購買日產
    K11CLA牌小客車，依前所述，係由被告業務員周金龍交領新車，與被告無涉。由
    此可知，被告丙○○購買上開三部車輛時，均非「無繳納貸款意願」，而蓄意詐
    欺。公訴意旨，徒以被告事後未繳納車款之事實，即遽指被告就此三件購車行為
    ，均有故不繳納汽車貸款之不法所有詐欺犯行，實不足取。
五、原審以被告罪證明確，因予論罪科刑，固非無見；惟如前所述，本件日產牌Ｄ五
    ─五二五九號小客車，遭過戶第三人，與被告無涉。至被告所購買飛雅特及路寶
    牌二輛車，均分別繳納有十九期及二期貸款，並非貸購之初，即無繳納汽車貸款
    意願，自不成立詐欺罪。原判決認被告所為，係犯刑法第三百三十九條第一項詐
    欺取財罪，及就向財資公司購買K11CLA牌日產小客車，併犯動產擔保交易法第卅
    八條罪名，即有未當。本件被告上訴意旨，以其所為僅典當路寶牌小客車部分，
    有違反動產擔保交易法犯行，餘皆無不法可言，而指摘原判決不當。然本件依前
    所述，被告就ＵＮ─一七六三、Ｊ四─九○六九號二輛小客車，皆有違反動產擔
    保交易法犯行，其僅就ＵＮ─一七六三號購車行為供承違法，為避就之詞，非有
    理由。然原判決既有可議，即屬無可維持，應由本院將原判決撤銷予以改判。爰
    審酌被告犯罪動機、目的、手段及所造成危害，且經通緝後始到案、犯後態度不
    佳等一切情狀，量處如主文第二項所示之刑，以資懲儆。
據上論斷，應依刑事訴訟法第三百六十九條第一項前段、第三百六十四條、第二百九
十九條第一項前段，動產擔保交易法第卅八條，刑法第十一條前段、第五十六條，罰
金罰鍰提高標準條例第一條前段，判決如主文。
本案經檢察官林炎昇到庭執行職務。
中    華    民    國      九十一      年      四      月        四      日
              臺灣高等法院臺南分院刑事第一庭
                                      審判長法官  茆    臺    雲
                                            法官  蔡    長    林
                                            法官  董    武    全
右正本證明與原本無異。
不得上訴。
                                      法院書記官  黃    全    忠
中    華    民    國      九十一      年      四      月        九      日
附錄法條：
動產擔保交易法第卅八條
動產擔保交易之債務人，意圖不法之利益，將標的物遷移、出賣、出質、移轉、扺押
或為其他處分，致生損害於債權人者，處三年以下有期徒刑、拘役或科或併科六千元
以下罰金。
